【裁判字號】    90,易,268
【裁判日期】    900410
【裁判案由】    詐欺
【裁判全文】
臺灣臺中地方法院刑事判決                            九十年度易字第二六八號
    公  訴  人  台灣台中地方法院檢察署檢察官
    被      告  乙○○
    選任辯護人  宋永祥律師
                陳芝荃律師
右列被告因詐欺案件，經檢察官提起公訴（八十九年度偵續字第二三八號），本院判
決如左：
    主  文
乙○○連續意圖為自己不法之所有，以詐術使人將本人之物交付，處有期徒刑參月，
如易科罰金，以參佰元折算壹日。緩刑貳年。
    事  實
一、乙○○係台中市○區○○街五十四號「大安中醫診所」之負責醫師，為從事醫療
    業務之人，於民國（下同）八十七年十二月一日與中央健康保險局（下稱中央健
    保局）簽訂「全民健康保險特約醫事服務機構合約」，受託辦理全民健康保險特
    約醫事服務業務。乙○○竟基於意圖為自己不法所有之概括犯意，明知上開所簽
    立之契約中，蓋一格健保卡可做六次針灸或傷科治療，惟僅對中央健保局保險對
    象賴鳳娥、賴一彰、王月美、廖繼壬、陳雅韻等五人於就醫時，蓋一格健保卡，
    只施予一次針灸或傷科治療；對病患李美華則未曾施予針灸或傷科治療，只給予
    中藥茶包治療，卻連續申報渠等六人如附表所示各一至四個療程（即蓋健保卡一
    至四格），每個療程均完成六次治療之診療費用；又病患賴鳳娥、王月美、梁聰
    桐三人實際上均僅取三日份口服藥、病患賴一彰僅取三至五日口服藥，乙○○卻
    連續申報五至七日份口服藥，而溢領如附表所示日數之藥份金額。乙○○並基於
    概括犯意，以前開虛偽診療紀錄，連續登載於其業務上所製作之就醫紀錄文書內
    ，再以該等不實之就醫紀錄向中央健康保險局申請健保診療費用之給付，使中央
    健保局人員陷於錯誤，誤以為乙○○確有為上開醫療行為，而詐得中央健保局給
    付如附表所示之保險醫療費用共計新臺幣（下同）一萬五千五百七十元，足以使
    健保醫療費用之給付不正確，而有提高健保費率之危險，與損及中央健保局對醫
    療管理及發放醫療給付之正確性，而生損害於投保大眾及中央健保局。嗣為中央
    健保局承辦人員對病患賴鳳娥、賴一彰、王月美、廖繼壬、陳雅韻、梁聰桐、李
    美華等人進行訪談時始發現上情。
二、案經中央健康保險局移送臺灣臺中地方法院檢察署檢察官偵查起訴。
    理  由
一、訊據被告乙○○固坦承：其為「大安中醫診所」負責醫師，於八十七年十二月一
    日與中央健保局簽立「全民健康保險特約醫事服務機構合約」，中央健保局保險
    對象賴鳳娥、賴一彰、王月美、廖繼壬、陳雅韻、李美華、梁聰桐等七人曾至該
    診所就醫而由其看診等情不諱。惟矢口否認有何於上開七人就醫時之就醫紀錄為
    虛偽登載，浮報健保費用之情，辯稱：伊就該七名病患確有依據實際就醫情況填
    載就醫紀錄，蓋一格健保卡亦有施予六次針灸或傷科治療，且均有按就醫紀錄上
    之給藥日數給藥，並無浮報健康保險醫療費用之情事云云。然查：
（一）被告於八十八年十二月十日十時許，在其經營之「大安中醫診所」內，經中央
      健康保險局承辦人員甲○○、陳玉雪訪談時已坦承上情不諱，當時由其夫賴建
      豪陪同被告接受訪談，並有被告於該訪談紀錄上更正處及確認內容無誤後蓋章
      ，此有該訪談筆錄影本在卷可憑；被告雖事後辯稱：該訪談紀錄不實在，因當
      時甲○○告訴伊的病患人數頗多，伊記不清楚云云。然證人甲○○於偵查中證
      稱：「我們在被告的診所製作訪談筆錄，她先生賴建豪中醫師也在場，擔任此
      次訪談之見證人，訪談筆錄製作時間約一小時，我們有告知訪談哪幾位病患，
      被告當時有找出這幾位病患之病歷表出來看」（見偵查卷第四十四頁）等語，
      足見被告辯稱：訪談紀錄不實云云，尚不足採信。
（二）另被告於本院審理中曾坦承：如果病患這次看的部位較多，為了成本考量就會
      算比較多次的療程，意思就是若病患隔天無法來看診，伊可能會拿藥布讓病患
      拿回去貼，這樣就算二次療程，如果針灸的部位較多，伊也會算二次療程（見
      本院九十年三月十二日訊問筆錄）；證人甲○○於本院審理時證稱：傷科或針
      灸蓋健保卡蓋一格可以看六次的針灸或傷科，如果同一天做傷科及針灸治療，
      只能報一次診療費；如果同時看感冒、傷科的話，只能蓋一格健保卡，只報一
      次診療費，感冒的藥費可以另外申報。至於看傷科貼藥布的話，藥布只能算入
      傷科診療的配套裡，不能再另外給付藥布的費用（見本院九十年三月二十六日
      審理筆錄）；且證人甲○○、陳玉雪於八十八年十二月九日分別就大安中醫診
      所病患賴鳳娥、賴一彰、王月美、廖繼壬、陳雅韻、李美華、梁聰桐等人製作
      訪談筆錄，該等病患於該次訪談中已明確表明就醫、領藥情形，均業由病患等
      在訪談紀錄後簽名確認無誤，此有各該病患等人之訪談筆錄、病歷表、費用申
      報明細影本各乙份附卷可稽。參諸病患賴鳳娥、賴一彰、王月美、廖繼壬於該
      訪談紀錄內陳稱：渠等有做針灸、傷科（即電療、推拿）療程。惟渠等就醫紀
      錄均僅有針灸之紀錄，並無任何傷科醫療之記載等情，足見被告確有為不實之
      就醫記錄，並持之向中央健保局申請給付保險醫療費用之犯行。雖上開病患嗣
      於偵查中就部分就醫過程翻異前詞，或稱忘記是否有做到六次療程，或稱對診
      療過程不知情等語，惟前開病患等人均在前揭訪談紀錄確認無誤後簽名，甚且
      就證人甲○○、陳玉雪所做之紀錄有增字或更正處蓋印或按捺指印；況證人甲
      ○○於偵查中亦證稱：對病患做完筆錄後，均給病患看完。病患看完後要求更
      改筆錄，伊也照病患意思更改，並請病患蓋章（見偵查卷第四十五頁）等語。
      是病患等人於偵查中翻異前供，無非為迴護被告之詞，不足為有利被告之認定
      。綜據上述，被告所辯，無非臨訟飾卸之詞，要無足採。本件事證已臻明確，
      被告犯行洵堪認定，應予依法論科。
二、按被告具有醫師資格，為從事醫療業務之人，其所制作之就醫紀錄，為業務上所
    登載之文書。是核被告乙○○所為，係犯刑法第三百三十九條第一項之詐欺取財
    罪、第二百十六條、第二百十五條之行使業務上文書登載不實罪。被告於將不實
    診療事項登載於其業務上作成之文書後，復持以行使向中央健保局申請醫療費用
    之給付，其登載不實事項之低度行為應為行使之高度行為所吸收，爰不另論罪。
    又被告先後多次詐欺取財及行使業務上登載不實文書之犯行，均時間緊密，所犯
    構成要件相同，顯各基於概括犯意而為，均應依刑法第五十六條連續犯之規定分
    別以一罪論，並加重其刑。被告所犯上開詐欺取財罪及行使業務上文書登載不實
    罪二罪間，有方法結果之牽連關係，應依刑法第五十五條牽連犯之規定，從較重
    之詐欺取財罪論斷。爰審酌被告因一時失慮，貪圖小利犯罪之動機、手段、犯罪
    所得非鉅，及所生危害，暨犯罪後未能坦承犯行，尚無悔意等一切情狀，量處如
    主文所示之刑。又刑法第四十一條業於九十年一月十日公布，而於同年一月十二
    日生效，依修正後之同法第四十一條第一項之規定，本件被告所犯最重本刑為五
    年以下有期徒刑，而受有期徒刑六月以下之宣告，自屬得易科罰金之情形，與修
    正前之刑法第四十一條相比較，修正後之新法較有利於被告，自應依刑法第二條
    第一項前段，適用裁判時之法律，是以被告所處之主文之刑，並諭知易科罰金之
    折算標準。末查，被告前未曾受有期徒刑以上刑之宣告，有台灣高等法院被告全
    國前案紀錄表乙紙在卷可按，且被告因一時失慮，貪圖小利，經此教訓，當知警
    惕而信無再犯之虞，本院綜核上開諸情，認對其宣告之刑，以暫不執行為適當，
    併予宣告緩刑二年，以啟自新。
據上論斷，應依刑事訴訟法第二百九十九條第一項前段，刑法第二條第一項前段、第
五十六條、第三百三十九條第一項、第二百十六條、第二百十五條、第五十五條、第
七十四條第一項、修正後刑法第四十一條第一項前段，罰金罰鍰提高標準條例第一條
前段、第二條，判決如主文。
中      華      民      國      九十      年      四    月      十      日
                                臺灣臺中地方法院刑事第六庭
                                    法  官  劉  麗  瑛
右正本證明與原本無異。
如不服本判決，應於送達後十日內向本院提出上訴狀 （須附繕本） ，上訴於台灣高等
法院台中分院。
                                    書記官
中      華      民      國      九十      年      四    月      十      日
附錄論罪科刑法條
刑法第三百三十九條第一項、第二百十六條、第二百十五條
刑法第三百三十九條第一項
意圖為自己或第三人不法之所有，以詐術使人將本人或第三人之物交付者，處五年以
下有期徒刑、拘役或科或併科一千元以下罰金。
刑法第二百十六條
行使第二百十條至第二百十五條之文書者，依偽造、變造文書或登載不實事項或使登
載不實事項之規定處斷。
刑法第二百十五條
從事業務之人，明知為不實之事項，而登載於其業務上作成之文書，足以生損害於公
眾或他人者，處三年以下有期徒刑、拘役或五百元以下罰金。


司法院資訊處製作；財團法人民間司法改革基金會備份。
